臺灣高雄地方法院刑事判決　　　　　　　95年度訴字第2572號
公　訴　人　臺灣高雄地方法院檢察署檢察官
被　　　告　甲○○
上列被告因常業詐欺案件，經檢察官提起公訴（95年度偵緝字第
1430號、95年度偵緝字第1431號），本院判決如下：
    主  文
甲○○無罪。
    理  由
一、公訴意旨略以：被告甲○○預見丙○○及其所屬之犯罪集團
    ，以高薪徵求其擔任金澄金屬企業有限公司（址設高雄市左
    營區○○○街2 號1 樓，下稱金澄公司）之人頭負責人，具
    有不法之目的，與財產犯罪有密切關係，竟仍不違其本意，
    基於幫助他人犯罪之不確定故意，於民國91年間，在高雄市
    ○○路，將其個人身分證、印章，以每月新臺幣（下同） 3
    萬元代價，出借予丙○○及所屬之犯罪集團，期間丙○○及
    所屬之犯罪集團分為下列犯行：
  (一)於91年12月間，該犯罪集團成員以假名「許秉宏」及金澄公
    司名義，向豐元機電有限公司（下稱豐元公司）佯稱：要訂
    購電器2 批云云，並簽訂價金89萬4970元及39萬4150元之書
    面契約，豐元公司陷於錯誤，於92年1 月17日，將價值共12
    8 萬9120元之電器用品，運至位於高雄縣鳳山市○○○路70
    巷10號13號之金澄公司，該犯罪集團旋於92年1 月22日以洪
    慈良（業經本署以93年度偵緝字第1367號聲請簡易判決處刑
    ，經臺灣高雄地方法院以93年度簡字第4717號判處有期徒刑
    參月，如易科罰金，以參佰元折算壹日確定）變更登記為金
    澄公司負責人，嗣經豐元公司人員至金澄公司取款時，金澄
    公司已人去樓空，始知受騙。
  (二)於91年12月18日，該犯罪集團成員以假名「許秉宏」及金澄
    公司名義，發電子郵件向金腦科技股份有限公司（下稱金腦
    公司）誆稱欲出口15吋液晶顯示器（LCD MONITOR） 銷往美
    國及加拿大，並與金腦公司簽訂購買500 台15吋液晶顯示器
    之書面契約，佯以開立可轉讓信用狀2 紙，及以發票人金澄
    公司（代表人甲○○）、付款人彰化銀行高雄分行、支票號
    碼PA0000000 號、發票日92年1 月27日、面額376 萬6875元
    之支票付款，使金腦公司陷於錯誤，於92年1 月17日，將價
    值共356 萬2388元之液晶顯示器，運至位於高雄縣鳳山市○○○路70巷10號13號之金澄公司，嗣金澄公司未提供出口單
    據，致無法押匯，上開支票到期時，經金腦公司提示不獲兌
    現，始知受騙。
  (三)於92年1 月8 日，該犯罪集團成員以假名「黃德三」及金澄
    公司名義，傳真向告訴人美可食品工業股份有限公司（下稱
    美可公司）訂購土雞蛋捲樣品1 份，告訴人隔日將樣品送交
    自稱「黃德三」之人後，該犯罪集團即佯稱：要訂購2400包
    （300 盒禮盒），告訴人美可公司陷於錯誤，於同年月15日
    ，將價值6 萬元之禮盒，運至位於高雄縣大社鄉○○路○ 段
    283 號之金澄公司，該犯罪集團以簽發發票人金澄公司（代
    表人甲○○）、付款人彰化銀行高雄分行、支票號碼PA0000
    000 號、發票日92年1 月26日、面額6 萬元之支票付款，嗣
    支票到期時，經美可公司提示不獲兌現，始知受騙。
  (四)於92年1 月間，該犯罪集團成員以金澄公司名義，佯向嬌都
    化妝品股份有限公司（下稱嬌都公司）欲出口化妝品，並與
    嬌都公司簽訂書面契約，並簽發發票人金澄公司（代表人甲○○）、付款人彰化銀行高雄分行、支票號碼PA0000000 號
    、發票日92年1 月28日、面額36萬3600元之支票付款，使嬌
    都公司陷於錯誤，於92年1 月18日，將價值共121 萬2000元
    之化妝品，運至金澄公司指定之桃園縣龜山鄉楓樹村16鄰公
    華坑27之10號處所，嗣上開支票到期時，經嬌都公司提示不
    獲兌現，始知受騙。
  (五)該犯罪集團成員，基於不正當方法逃漏稅捐及製作不實會計
    憑證之概括犯意，自90年9 月起至91年12月止，取得「贏華
    有限公司」等公司行號開立之不實交易發票，作為金澄公司
    之進項憑證，金額共計4827萬9085元，扣抵銷項稅額241 萬
    4103元，以此不正當方法逃漏金澄公司營業稅。復虛開金澄
    公司之不實交易發票予「郁立鼎記國貿有限公司」等公司，
    作為進項憑證，金額計2255萬7660元，扣抵銷項稅額計 112
    萬7883元，幫助他人逃漏營業稅捐，足以生損害於主管機關
    核課稅捐之正確性。
  (六)因認被告甲○○涉犯刑法第30條第1 項、第340 條之常業詐
    欺罪嫌之幫助犯、第216 條、第210 條之行使偽造私文書罪
    嫌之幫助犯、稅捐稽徵法第41條逃漏稅捐罪嫌之幫助犯、第
    43條第1 項之幫助他人逃漏稅捐罪嫌之幫助犯及商業會計法
    第71條第1款填製不實會計憑證罪之幫助犯。
二、程序部分（證據能力之審查）：
  (一)按被告以外之人於審判外之陳述，雖不符刑事訴訟法第 159
    條之1 至之4 等4 條之規定，然若當事人於審判程序中同意
    作為證據，法院審酌該言詞陳述或書面陳述作成時之情況，
    認為適當者，亦得為證據；又當事人、代理人或辯護人於法
    院調查證據時，知有刑事訴訟法第159 條第1 項不得為證據
    之情形，而未於言詞辯論終結前聲明異議者，視為有前項之
    同意，同法第159 條之5 定有明文。此立法意旨在於傳聞證
    據未經當事人之反對詰問予以核實，原則上先予排除。惟若
    當事人已放棄反對詰問權，於審判程序中表明同意該等傳聞
    證據可作為證據；或於言詞辯論終結前未聲明異議，基於尊
    重當事人對傳聞證據之處分權，及證據資料愈豐富，愈有助
    於真實發見之理念，且強化言詞辯論主義，使訴訟程序得以
    順暢進行，上開傳聞證據亦均具有證據能力。查本件證人丁○○、己○○、戊○○、丙○○、林雅慧、林秀娌於警詢及
    調查局詢問中之供述，具有被告以外之人書面陳述之性質，
    屬傳聞證據，惟經本院依法提示予以調查，檢察官及被告均
    對此未表示異議，且經本院審酌該書面作成時無違法情事，
    應適宜為本案之證據。
  (二)次按被告以外之人於偵查中向檢察官所為之陳述，除顯有不
    可信之情況者外，得為證據，刑事訴訟法第159 條之1 第2
    項定有明文。查本件證人陳德軒於偵查中經具結之供述，具
    有被告以外之人審判外陳述之性質，屬傳聞證據，惟經本院
    依法提示予以調查，檢察官對此均未表示異議，且經本院審
    酌該書面作成時無違法情事，亦無任何顯有不可信之情況，
    自應適宜為本案之證據。
三、犯罪事實應依證據認定之，無證據不得推定其犯罪事實。又
    不能證明被告犯罪者，應諭知無罪之判決，刑事訴訟法第15
    4 條第2 項、第301 條第1 項分別定有明文。又刑事訴訟法
    上所謂認定事實之證據，係指足以認定被告確有犯罪行為之
    積極證據而言，該項證據自須適合於被告犯罪事實之認定，
    始得採為斷罪資料；苟積極證據不足為不利於被告之事實認
    定時，即應為有利於被告之認定，更不必有何有利之證據（
    最高法院30年上字第816 號判例參照）。另事實之認定，應
    憑證據，如未能發現相當證據，或證據不足以證明，自不能
    以推測或擬制之方法，為裁判基礎（最高法院40年台上字第
    86號判例參照）。且認定犯罪事實所憑之證據，雖不以直接
    證據為限，間接證據亦包括在內，然而無論直接證據或間接
    證據，其為訴訟上之證明，須於通常一般之人均不致有所懷
    疑，而得確信其為真實之程度者，始得據為有罪之認定，倘
    其證明尚未達到此一程度，而有合理之懷疑存在而無從使事
    實審法院得有罪之確信時，即應由法院為諭知被告無罪之判
    決（最高法院76年台上字第4986號判例參照）。又依刑事訴
    訟法第161 條第1 項規定，檢察官就被告犯罪事實，應負舉
    證責任，並指出證明之方法。因此，檢察官對於起訴之犯罪
    事實，應負提出證據及說服之實質舉證責任。倘其所提出之
    證據，不足為被告有罪之積極證明，或其指出證明之方法，
    無從說服法院以形成被告有罪之心證，基於無罪推定之原則
    ，自應為被告無罪判決之諭知（最高法院92年台上字第12 8
    號判例參照）。
三、公訴意旨認被告涉有上開犯行，係以：(1)被告之供述；(2)告
    訴代理人丁○○之指述及金澄公司「許炳宏」名片1 張、金
    澄公司買賣契約書2 紙、豐元公司契約書1 份、出庫單3 份
    ；(3)告訴代理人己○○之指述及金澄公司買賣契約書、可轉
    讓信用狀各1 份、金腦公司送貨單1 份、支票、退票理由單
    各3 份；(4)告訴代理人葉佐淦之指述及金澄公司傳真單1張
    、美可公司送貨單1 份、支票及退票理由單各2 份；(5)告訴
    代理人戊○○、庚○○之指述及金澄公司買賣契約書、傳真
    單各1 份、請款單1 份、支票、退票理由單各1 份；(6)財政
    部高雄市國稅局函送書、金澄公司涉嫌虛設行號案情報告；
    (7)金澄公司及負責人基本資料、涉案期間取得及開立不實發
    票明細表、營業人進銷交易流程圖、進項來源明細表、銷項
    去路明細表、年度營業稅申報資料等證據資料，茲為其論斷
    之依據。
四、訊據被告甲○○固不否認擔任金澄公司之負責人（自91年間
    某日起至92年1 月22日），惟均堅詞否認有何幫助常業詐欺
    、行使偽造私文書、填製不實會計憑證、逃漏稅捐、幫助逃
    漏稅捐等犯行，辯稱：伊是透過朋友介紹擔任金澄公司之人
    頭負責人，伊並未參與公司經營，金澄公司實際負責人是丙○○，伊並不知公司是否有實際營運及其往來廠商為何等語
    。然公訴人既執上開證據認定被告共同涉犯上開罪嫌，則本
    件爭點厥為：被告對於丙○○集團之常業詐欺、行使偽造私
    文書、填製不實會計憑證、逃漏稅捐、幫助逃漏稅捐常業詐
    欺等犯行，是否幫助之犯意？經查：
  (一)本院質諸證人丁○○（豐元公司）、己○○（金腦公司）、
    戊○○（嬌都公司）於警詢中及證人陳德軒（豐元公司）於
    偵查中均未能指稱係被告甲○○與渠等公司有何實際接觸及
    交易之行為（見警1 卷第1 、2 頁，偵5 卷第5 、6 、28頁
    ，偵6 卷第17至18頁），而其中證人己○○於警訊中更陳稱
    ：伊之公司與金澄公司之交易，係與許炳宏接洽等語（見警
    1 卷第1 、2 頁），綜合上開證人之供述，均指稱被告未與
    渠等接觸，而證人己○○之證述更清楚指出係許炳宏與伊之
    公司接洽買賣，而非被告，足認被告確實並未參與及幫助詐
    騙被害公司從事虛偽交易之行為，益徵被告所辯：伊並未參
    與公司經營，伊並不知公司是否有實際營運及其往來廠商為
    何等語，均為屬實。再參以證人即金澄公司掛名股東林秀娌
    於調查局詢問時證稱：伊係由1 名黃性男子介紹進入金澄公
    司掛名股東，係伊介紹被告擔任金澄公司名義負責人，金澄
    公司實際負責人係丙○○，丙○○每月給伊及被告各3 萬元
    作為報酬等語（見併偵2 卷第16、17頁），另證人即金澄公
    司代理記帳事務所員工林雅慧於調查局詢問時證稱：伊之事
    務所細金澄公司之代理記帳業者，91年10月間金澄公司稅籍
    從高雄市遷入高雄縣，係丙○○委託伊之事務所向高雄縣稅
    捐稽徵處購買該公司的統一發票，金澄公司向伊之事務所委
    託代理報稅、申購統一發票等事項均是丙○○出面與伊之事
    務所接洽，伊不認識被告甲○○，也未與被告接觸過等語（
    見併偵2 卷第24、25頁），是丙○○方係金澄公司實際負責
    人，被告並未參與金澄公司經營，益徵被告確實並未參與及
    幫助公訴人所指之上開犯行。
  (二)至證人丙○○於警詢、調查局詢問及本院審理時雖證稱：金
    澄公司負責人是被告甲○○，被告有經營金澄公司業務，伊
    並未參與金澄公司之運作云云（見警3 卷第4 至6 頁，併偵
    2 卷第22、23頁，本院卷第115 至119 頁），然經本院上開
    調查結果，證人林秀娌及林雅慧均證稱丙○○係金澄公司負
    責業務經營之人，已如上述，足認證人丙○○涉案甚深，而
    以證人丙○○矢口否認參與金澄公司運作之情節觀之，益徵
    證人丙○○因涉案甚深，其證言多屬事後飾詞卸責之舉，本
    院自不能以其指稱被告係金澄公司之實際負責人等不實情節
    ，而遽認被告人涉有公訴人所指之犯嫌。
  (三)另公訴人所提出之其他書面證據資料，均無從證明被告確有
    參與或幫助公訴人所指上開犯行之事實，若僅以被告係金澄
    公司之登記負責人，即遽以推認被告應有參與或幫助公訴人
    所指上開犯行，其論理過程稍嫌速斷，而有未洽。
  (四)綜合上述，公訴人所提出之證據及相關被害人、證人之指述
    ，均無從認定被告有參與或幫助公訴人所指上開犯行，而被
    告雖不否認擔任金澄公司之負責人，然亦無從據此推論被告
    對於丙○○及其所屬詐騙集團之犯行有何幫助之犯意。此外
    ，亦查無其他積極證據足資證明被告有何幫助丙○○及其所
    屬詐騙集團不法行為之犯意及行為，被告犯行自屬不能證明
    ，依首開法條及判例，自應為被告無罪之諭知。
五、另公訴人併辦意旨（96年度偵字第16021 號）所指之犯罪事
    實，與本案起訴之犯罪事實相同，併此敘明。
據上論斷，應依刑事訴訟法第301條第1項，判決如主文。
本案經檢察官乙○○到庭執行職務。
中　　華　　民　　國　　96　　年　　11　　月　　29　　日
                  鳳山刑事第一庭審判長法　官  黃三友
                                      法　官  林芳華
                                      法  官  陳盈吉
以上正本證明與原本無異。
如不服本判決應於收受本判決後10日內向本院提出上訴書狀，並
應敘述具體理由，如未敘述上訴理由者，應於上訴期間屆滿後20
日內補提理由書狀於本院（均須按他造當事人之人數附繕本）「
切勿逕送上級法院」。
中　　華　　民　　國　　96　　年　　11　　月　　29　　日
 　　　　　　　　　　　　　　　       書記官  吳俊達
